【裁判字號】    92,台上,591
【裁判日期】    920213
【裁判案由】    過失致人於死
【裁判全文】
最高法院刑事判決                                九十二年度台上字第五九一號
    上 訴 人
    即自訴人  乙 ○ ○
                        送達代.
    被    告  甲○○○
右上訴人因自訴被告過失致人於死案件，不服台灣高等法院中華民國八十九年十月十
七日第二審判決（八十八年度上訴字第四六二三號，自訴案號：台灣板橋地方法院八
十七年度自字第一九五號），提起上訴，本院判決如左：
    主  文
原判決撤銷，發回台灣高等法院。
    理  由
本件原判決認定被告甲○○○係在台北縣板橋市○○路○段二六五巷一弄二十二之二
號三樓住處擔任保姆為業，為從事替人養育及看管子女業務之人，對於受託照顧之子
女有應予適當照顧，防止其遭受傷害之義務。緣被告自民國八十六年十月間起，受上
訴人即自訴人乙○○之委託全天候二十四小時照顧乙○○之子即嬰兒邱柏誠（八十六
年八月一日出生）。被告本應注意照顧，以防止嬰兒邱柏誠受傷，竟於八十七年二月
十或十一日（詳細時間無法確定），在無不能注意之情事，竟疏於注意，未予適當之
照顧，致使邱柏誠意外碰撞，而受有頭頂部一處局部皮下出血（三〤二公分）之輕傷
害等情。因而撤銷第一審諭知無罪之判決，改判論處被告從事業務之人，因業務上之
過失傷害人罪刑。至於被告被訴業務過失致人於死，因無確切證據證明。惟因被告既
有業務過失傷害之犯行，且已經上訴人合法自訴，原審自不受上訴人所引法條之拘束
，固非無見。
惟查(一)、審理事實之法院，本乎發見實質的真實之本旨，對於案內一切與罪名之成否
、論罪科刑有關之證據，除認為不必要者外，均應詳為調查，然後基於調查所得之心
證，以為判斷之基礎。故證據雖已調查，若尚有其他必要部分並未調查，即與證據未
經調查無異，如遽行判決，仍難謂無刑事訴訟法第三百七十九條第十款規定所稱應於
審判期日調查之證據，而未予調查之違法。原判決採信被告所辯，及鑑定人即法務部
法醫研究所顧問饒宇東之鑑定意見，認上訴人之子即嬰兒邱柏誠於死亡前一、二日雖
受有頭頂部一處皮下出血（三〤二公分）之傷害，然該傷僅屬輕微程度，不足以致命
，也不致於導致腦震盪，其死因係「嬰兒猝死症」致死，被告對於嬰兒之死亡結果並
非能注意，不應負業務過失致人於死罪責。惟查嬰兒邱柏誠之死因，另據內政部警政
署刑事警察局法醫師楊日松開棺複驗結果研判認：「(一)據上述複驗情形，本屍係因頭
部外傷引起腦脹、嘔吐、吸入液體發生肺水腫、鬱血而窒息併合心肺障礙等猝死。(二)
該皮下出血傷，如嬰兒跌、碰或翻身滾動，或其他情形均可造成。因嬰孩之頭骨菲薄
，腦髓幼弱，容易振動、腦脹、功能障礙，發生嘔吐、十指發紺、嘴唇發黑、肺水腫
、鬱血等症狀，」等語，並有該局八十八年八月十七日（八八）刑醫字第八０八四七
號函附法醫複驗鑑定書足憑（見第一審卷第二０一至二０四頁、原審卷第二一八至二
二０頁）。兩鑑定單位均認嬰兒邱柏誠於死亡前一、二日受有頭頂部一處皮下出血（
三〤二公分）之傷害，此並為原判決所認定之事實。何以前者認該傷僅屬輕微程度，
不足以致命，也不致於導致腦震盪？而後者認因該頭部外傷引起腦脹、嘔吐、吸入液
體發生肺水腫、鬱血而窒息併合心肺障礙等猝死？原審未詳予調查何以其間差異如此
懸殊，亦未載明何以採取前者之意見而不採後者之心證及理由，已有應於審判期日調
查之證據而未予調查及理由不備之違法。(二)、卷查被告於偵查中供稱「（問他最後吃
奶情形？）他祇喝五十ＣＣ，平常喝一百五十ＣＣ至一百六十ＣＣ，昨天晚上不太喝
，我沒有勉強他」「我準備泡奶餵他時，發現他左手擋在鼻孔，我抱起他時嘴唇已黑
，全身是汗……」（見相驗卷第七頁背面、第八頁）。原審未詳究上揭不太喝奶現象
是否表示嬰兒於死亡前一晚已有腦功能失常或其他症狀？以左手擋鼻是否意謂死亡前
曾掙扎，與死因有無關聯？遽認死因為「嬰兒猝死症」，亦有應於審判期日調查之證
據而未予調查之違法。(三)、原判決引用鑑定人即法務部法醫研究所顧問饒宇東之鑑定
意見，認「嬰兒在碰到頭後若立即有腦功能失常的表現時，保姆應該也會像多次感冒
而送醫一樣地去求診才對」（見原判決第八頁），惟卷查被告否認嬰兒有跌倒、碰撞
致頭部曾受外傷（見相驗卷第十七頁，原審卷第二十九、一二一頁），被告既不知嬰
兒頭部曾受外傷，其又如何能判斷嬰兒有腦功能失常並立即送醫？原判決理由與卷內
筆錄不相符合，復有理由矛盾之違法。以上或係上訴意旨所指摘，或為本院得依職權
調查之事項，應認原判決有撤銷發回更審之原因。
據上論結，應依刑事訴訟法第三百九十七條、第四百零一條，判決如主文。
中      華      民      國    九十二    年      二      月     十三     日
                              最高法院刑事第二庭
                                  審判長法官  陳  錫  奎
                                        法官  洪  清  江
                                        法官  李  伯  道
                                        法官  陳  世  淙
                                        法官  洪  佳  濱
      右正本證明與原本無異
                                              書  記  官
中      華      民      國    九十二    年      二      月     十九     日


司法院資訊處製作；財團法人民間司法改革基金會備份。
